臺灣高雄地方法院刑事判決　　　　　　 94年度簡上字第151號
上　訴　人　丙○○　男　31歲（民國○○年○月○日生）
即　被　告
上列被告因偽造文書案件，不服臺灣高雄地方法院高雄簡易庭93
年度簡字第6213號中華民國93年12月29日第一審判決（聲請簡易
判決處刑案號：93年度偵字第10632 號），提起上訴，本院管轄
之第二審合議庭自為第一審判決如下：
    主  文
原判決撤銷。
丙○○無罪。
    理  由
一、聲請簡易判決處刑意旨略以：緣被告丙○○因積欠不詳高利
    貸業者債務，無力償還利息，遂在高利貸業者要求下，答允
    為高利貸業者購車還債。被告先於不詳時地，由高利貸業者
    交付乙○○之身份證影本及印章（均推定為真正），再於民
    國92年9 月29日，前往丁○○在高雄縣大寮鄉○○路41號所
    經營之車行，向丁○○表示願購買由顏穗玲委託丁○○販賣
    之車號RX－8776號自小客車，雙方以新臺幣（下同）40,000
    元成交。被告明知並未獲得乙○○本人之授權，顯係冒用他
    人名義購車，竟仍基於偽造私文書之犯意，在汽車買賣合約
    書上簽下乙○○之署押，而表示與丁○○達成買賣車號RX－
    8776號自小客車之交易，偽造私文書得逞。並將乙○○之身
    份證印章交予不知情之丁○○，利用丁○○持前開汽車買賣
    合約書及乙○○身份證、印章向高雄區監理所，填具汽車過
    戶登記書，盜用乙○○之印文，辦理該車之過戶手續，而使
    監理單位，將此不實之車號RX－8776號自小客車過戶資料，
    登載於職務上所掌管之車籍資料公文書，足以生損害於汽車
    車籍管理之正確性及乙○○本人。嗣因乙○○發現名下出現
    車號RX－8776號自小客車，而向監理機關查證，方知上情，
    而報警處理。因認被告涉犯刑法第216 條、第210 條之行使
    偽造私文書罪嫌及同法第214 條之使公務員登載不實罪嫌、
    同法第217 條第2 項之盜用印文罪嫌。
二、本件公訴人認被告涉有前開犯行，無非係以：(一)被告於偵查
    中檢察事務官詢問時之自白；(二)證人顏穗玲於司法警察詢問
    （下稱警詢）時、證人丁○○於警詢、偵查中檢察事務官詢
    問及本院審判中之證言；(三)被告所簽之汽車買賣合約書、汽
    車過戶登記書影本各1 紙；(四)申請書1 份、0000000000號查
    詢資料、RX－8776號自用小客車車籍資料查詢結果各1 份，
    資為論據。訊據被告對於上揭時地持乙○○之國民身分證，
    以乙○○之名義向顏穗玲之代理人丁○○購買上開自用小客
    車，並在前開汽車買賣合約書上簽署乙○○之署押等情供認
    不諱，惟堅決否認有上開犯行，辯稱：係乙○○委託伊代為
    購買上揭自用小客車，乙○○係與經營俗稱「高利貸」之業
    者一同前來，乙○○之國民身分證乃乙○○交予該業者，再
    由該業者轉交予伊，伊領得上開自用小客車後，並將前揭自
    用小客車駛至高雄市○○○○道，交予乙○○，又購車當時
    係因伊交付乙○○之國民身分證予丁○○，丁○○要求伊簽
    署乙○○之署押，伊始將汽車買賣合約書上伊之署押，更改
    為乙○○之署押，另不能確定有無交付乙○○之印章予丁○○等語。
三、按犯罪事實應依證據認定之，無證據不得認定犯罪事實；又
    不能證明被告犯罪者，應諭知無罪之判決，刑事訴訟法第
    154 條第2 項、第301 條第1 項分別定有明文。次按，刑法
    第210 條之偽造文書，以無制作權之人冒用他人名義而制作
    該文書為要件之一，如果行為人基於他人之授權委託，即不
    能謂無制作權，自不成立該條之罪。又刑法第216 條行使偽
    造私文書罪，必其所行使之私文書，具備偽造罪之要件，始
    可成立（最高法院47年臺上字第226 號、33年上字第483 號
    判例參照）。再刑法第214 條之使公務員登載不實罪，以明
    知為不實之事項，而使公務員登載於職務上所掌之公文書，
    足以生損害於公眾或他人者，為其構成要件。若使公務員登
    載於職務上所掌公文書之事項，並無不實，即不能以該罪相
    繩。另所謂之盜用印章，係指無權使用某印章之人，竟盜取
    該印章予以使用而言（最高法院85年臺上字第4606號判例足
    參）。再按，刑事審判基於憲法正當法律程序原則，對於犯
    罪事實之認定，採證據裁判及自白任意性等原則。刑事訴訟
    法據以規定嚴格證明法則，必須具證據能力之證據，經合法
    調查，使法院形成該等證據已足證明被告犯罪之確信心證，
    始能判決被告有罪（司法院大法官會議釋字第582 號解釋理
    由書參照）。復按，檢察官對於起訴之犯罪事實，應負提出
    證據及說服之實質舉證責任。倘其所提出之證據，不足為被
    告有罪之積極證明，或其指出證明之方法，無從說服法院以
    形成被告有罪之心證，基於無罪推定之原則，自應為被告無
    罪判決之諭知（最高法院92年臺上字第128 號判例足參）。
    經查：
    一茲先就認定犯罪事實存否所憑證據之證據能力，分敘如下
      ：
      (一)按被告以外之人於審判外之言詞或書面陳述，除法律有
        規定者外，不得作為證據；再被告以外之人於審判外向
        法官所為之陳述，得為證據；又被告以外之人於偵查中
        向檢察官所為之陳述，除顯有不可信之情況外，得為證
        據；另被告以外之人於檢察事務官、司法警察官或司法
        警察調查中所為之陳述，與審判中不符時，其先前之陳
        述具有較可信之特別情況，且為證明犯罪事實存否所必
        要者，得為證據；而下列文書，亦得為證據：1 除顯有
        不可信之情況外，公務員職務上製作之紀錄文書、證明
        文書。2 除顯有不可信之情況外，從事業務之人於業務
        上或通常業務過程所須製作之紀錄文書、證明文書。3
        除前2 款之情形外，其他於可信之特別情況下所製作之
        文書，亦得為證據；又被告以外之人於審判外之陳述，
        雖不符刑事訴訟法第159 條之1 至第159 條之4 之規定
        ，而經當事人於審判程序同意作為證據，法院審酌該言
        詞陳述或書面陳述作成時之情況，認為適當者，亦得為
        證據；另當事人、代理人或辯護人於法院調查證據時，
        知有第159 條第1 項不得為證據之情形，而未於言詞辯
        論終結前聲明異議者，視為有前項之同意，刑事訴訟法
        第159 條第1 項、第159 條之1 第1 項、第2 項、第
        159 條之2 、第159 條之4 、第159 條之5 第1 項、第
        2 項分別定有明文。查：
        1 RX－8776號自用小客車車籍資料查詢結果及被告之個
          人基本資料查詢結果各1 紙、乙○○之戶役政連結作
          業系統國民身分證異動資料、個人基本資料各1 紙，
          雖為被告以外之人於審判外所為之書面陳述，屬於傳
          聞證據，然分別為監理機關或戶政機關之公務員於職
          務上製作，經常處於可受公開檢查之狀態，設有錯誤
          ，甚易發現而予及時糾正之紀錄文書，應屬刑事訴訟
          法第159 條之4 第1 款所稱之紀錄文書，又查無證據
          證明上開文書，顯有不可信之情況，揆諸前揭規定，
          應認得為證據，而有證據能力。
        0 0000000000號查詢資料1 紙，為被告以外之人於審判
          外所為之書面陳述，屬於傳聞證據，然此乃和信電訊
          股份有限公司從事業務之人員於通常業務過程不間斷
          而準確記載，且係完成於業務終了前後，無預見日後
          可能會被提供作為證據之偽造動機，屬於刑事訴訟法
          第159 條之4 第2 款所稱之紀錄文書，又查無證據證
          明該文書，顯有不可信之情況，依刑事訴訟法第159
          條之4 第2 款之規定，應認得為證據，而有證據能力
          。
        3 證人顏穗玲於警詢時、證人丁○○於警詢、檢察事務
          官詢問時所為之陳述，雖為被告以外之人於審判外之
          陳述，屬於傳聞證據，且檢察官及被告於審判中均未
          聲請傳喚證人顏穗玲，並不存在證人顏穗玲於警詢中
          所為之陳述，與審判中不符之情形，另證人丁○○於
          警詢及檢察事務官詢問中所為之陳述，核與審判中所
          為之陳述相符，亦不存在證人丁○○於司法警察調查
          中所為之陳述，與審判中不符之情形，惟因檢察官及
          被告於審判程序均同意以上開證人於警詢或檢察事務
          官詢問時所為之陳述作為證據，本院審酌上開言詞陳
          述之證據取得過程並無瑕疵、與待證事實具有關連性
          等情況，認為適當，應認依刑事訴訟法第159 條之5
          第1 項之規定，得為證據，而有證據能力。
        4 卷附申請書1 份，為被告以外之人於審判外之書面陳
          述，屬於傳聞證據，且非被告以外之人於審判外向法
          官、於偵查中向檢察官或於檢察事務官、司法警察官
          或司法警察調查中所為之陳述，復係針對個案而制作
          ，亦非公務員職務上製作之紀錄文書或證明文書，或
          從事業務之人於業務上或通常業務過程所須製作之紀
          錄文書或證明文書，也非與前述公務員職務上製作之
          紀錄文書、證明文書或與從事業務之人於業務上或通
          常業務過程所須製作之紀錄文書、證明文書具有同等
          程度可信性之文書（刑事訴訟法第159 條之4 之立法
          理由參照），且被告於上訴時，並已具狀表明該文書
          乃傳聞證據，無證據能力，不得採為判決之依據，而
          表明不同意作為證據之意，揆諸上開規定，自無證據
          能力，不得作為證據。
      (二)次按，傳聞法則乃對於被告以外之人於審判外之言詞或
        書面陳述，亦即針對被告以外之人於審判外以言詞或書
        面所為之供述證據而為之規範。卷附之汽車買賣合約書
        、汽（機）車過戶登記書影本各1 份，乃公訴人指訴被
        告涉嫌行使之偽造私文書，性質上並非供述證據，自無
        刑事訴訟法第159 條第1 項規定之適用。
    二本院得心證之理由：
      (一)被告於偵查中檢察事務官詢問時，雖稱：「（問：你是
        否有刑事案件報告書所載之偽造文書犯行？答：）有」
        云云，惟於檢察事務官詢問其經過時，供稱：當時因缺
        錢，經由報紙廣告之管道而向他人借貸5,000 元，繳付
        2 期利息後，即無力清償，嗣對方要求伊出面幫忙購買
        車輛，伊原以為對方要求以伊之名義購買，即稱不可，
        嗣對方陳稱係公司內之人欲購車，因係高利貸公司，不
        便出面，若伊出面購買，借款債務即可抵銷，並將乙○○之國民身分證、印章及50,000元交付予伊，嗣賣車之
        人要求伊簽訂汽車買賣合約書，伊先簽自己之署押，留
        下伊之電話，嗣伊認為該車係乙○○欲購買，故簽乙○○之署押等語（參見偵查卷第27頁），綜觀被告前揭供
        述之內容，可知被告之真意應在供承其於上開汽車買賣
        合約書上簽署乙○○之署押等情，而非坦承未經乙○○
        之同意或授權而於前揭汽車買賣合約書上簽署乙○○之
        署押，偽造乙○○製作之上開汽車買賣合約書，否則，
        豈有供稱伊認為該車係乙○○欲購買，故簽署乙○○之
        署押之理？公訴人認被告於偵查中檢察事務官詢問時，
        業已坦承犯行，容有誤會。
      (二)顏穗玲將上開自用小客車，委託丁○○出賣，被告於92
        年9 月29日向顏穗玲之代理人丁○○購買前揭自用小客
        車時，先於汽車買賣合約書上簽署自己之署押，再將自
        己之署押劃掉，改簽乙○○之署押，復將乙○○之國民
        身分證及印章交予丁○○，向丁○○陳稱該車乃友人乙○○委託其代為購車，而以乙○○之名義，與顏穗玲之
        代理人丁○○簽訂契約，向顏穗玲購買上開自用小客車
        ，嗣上開自用小客車於92年10月1 日由顏穗玲過戶予乙○○，並由丁○○於同日在大寮鄉○○路41號其所經營
        之車行內，將前揭自用小客車交予被告領走之事實，雖
        據證人顏穗玲於警詢、證人丁○○於警詢、檢察事務官
        詢問及本院審判中證述屬實，並有汽車買賣合約書、汽
        車過戶登記書影本各1 份在卷可按。雖足認被告確有於
        右揭時地，以乙○○之名義，製作上述汽車買買合約書
        ，並交付乙○○之國民身分證及印章予丁○○，委由丁○○辦理該自用小客車之過戶手續，而將該自用小客車
        過戶至乙○○名下等情，並可認定被告所辯乃丁○○要
        求伊簽署乙○○之署押云云，應與事實不符，不足採信
        ，惟乙○○對於該汽車買賣合約書之簽訂、汽車過戶登
        記書之制作是否毫不知情，亦未親自或經由他人代為授
        權或同意被告制作該汽車買賣合約書、汽車過戶登記書
        ，並交付其所有之上揭國民身分證、印章以供辦理使用
        ，尚無從據以論斷。
      (三)參以被告購買上開自用小客車時，所記載乙○○聯絡電
        話為0000000000號，此觀之上開汽車買賣合約書影本1
        紙即可明瞭，而該電話乃被告之妻李慈惠所申請，平日
        由被告所使用之行動電話，已經被告於警詢中供承屬實
        （參見偵查卷第4 頁），並有0000000000號電話查詢資
        料1 紙（參見偵查卷第18頁）在卷足稽，衡諸常情，若
        被告確知乙○○並未授權或同意其以乙○○名義制作上
        開汽車買賣合約書、汽車過戶登記書及使用該印章，亦
        無將該自用小客車過戶至自己名下之意，豈有於該汽車
        買賣合約書記載平日其妻李慈惠所申請，平日由其所使
        用之行動電話，以為案發追查之線索之可能？況且，乙○○之國民身分證，直至94年3 月28日止，僅於90年3
        月14日有換領國民身分證，於91年12月1 日有補領國民
        身分證之紀錄外，即無申請補領國民身分證之紀錄，此
        有法務部戶役政連結作業系統國民身分證異動資料1 份
        在卷可佐（參見本院94年度簡上字第151 號案卷第34頁
        ），若乙○○之國民身分證確因遺失或遭竊，致遭他人
        持以冒名使用，乙○○焉有於91年12月1 日申請補領國
        民身分證之後，即未再申請補領國民身分證之理？是上
        開國民身分證、印章是否絕非乙○○交由他人轉交予被
        告？乙○○是否全無授權或同意被告制作該汽車買賣合
        約書、汽車過戶登記書、使用上揭印章，及代為申請辦
        理上開自用小客車之過戶登記之可能，自非無疑。
      (四)至本案雖源於乙○○向監理機關之申請，惟查，向監理
        機關申請調查之原因非一，或因確實遭致他人之冒名而
        申請調查，或因授權或同意他人以自己名義簽訂上開汽
        車買賣合約書，購買上開自用小客車後，因他人並未履
        行原先之約定或因其他原因反悔而申請，不一而足，自
        不能僅憑主觀上之推想，將一般經驗上有利被告之其他
        合理情況逕予排除，而為不利被告犯罪事實之認定。
      (五)至被告雖先於警詢中否認持乙○○之國民身分證，並向
        顏穗玲之代理人丁○○購買上開自用小客車，嗣於偵查
        中供承因認為係乙○○央請伊購買，故於汽車買賣合約
        書上簽署乙○○之署押，並於檢察事務官詢問是否見過
        乙○○時，供稱不認識乙○○，其後，於本院審判中又
        改稱：伊不認識乙○○，乙○○乃與經營俗稱「高利貸
        」之業者一同前來，該人與乙○○之國民身分證上照片
        所拍攝之人相似度有百分之80至90，伊並曾詢問該人是
        否為乙○○本人，但該人並未回應云云，前後供述反覆
        不一，惟按，認定犯罪事實應依證據，為刑事訴訟法所
        明定，故被告否認犯罪事實所持之辯解，縱屬不能成立
        ，仍非有積極證據足以證明其犯罪行為，不能遽為有罪
        之認定，且積極證據不足證明犯罪事實時，被告之抗辯
        或反證縱屬虛偽，仍不能以此資為積極證據應予採信之
        理由（最高法院30年上字第1831號、30年上字第482 號
        判例參照），自不能僅憑被告前揭供述反覆等情，遽為
        不利被告犯罪事實之認定。
      (六)綜上所陳，本件公訴人所提出之證據及指出之證明方法
        ，尚未達於通常一般之人對於乙○○確未授權或同意被
        告制作上開汽車買賣合約書及委由他人代為制作前揭汽
        車過戶登記書，該汽車買賣合約、汽車過戶登記書應屬
        偽造之私文書，行使上開文書，屬於行使偽造之私文書
        ，且乙○○並無將上揭自用小客車過戶予自己之意，將
        該車自顏穗玲過戶予乙○○乃明知為不實之事項，而使
        公務員登載於職務上所掌之公文書，而乙○○亦未授權
        或同意使用其印章等情，均不致有所懷疑，而得確信其
        為真實之程度，尚不足使本院形成該等證據已足證明被
        告確有上開犯罪之確信心證，揆諸前揭法條及解釋、判
        例之意旨，應認不能證明被告犯罪，既不能證明被告犯
        罪，自應為無罪之諭知。原審未察遽予論罪科刑，容有
        未洽，被告指摘原判決不當，為有理由，自應撤銷原判
        決，並為被告無罪之諭知。
四、末按，檢察官聲請以簡易判決處刑之案件，經法院認為有法
    院於審理後認應為無罪、免訴、不受理或管轄錯誤判決之諭
    知者，應適用通常程序審判之，此觀之刑事訴訟法第451 條
    之1 第4 項、第452 條之規定自明，且對於簡易判決之上訴
    ，準用刑訴法第3 編第1 章及第2 章之規定，管轄第二審之
    地方法院合議庭受理簡易判決上訴案件，應依通常程序審理
    。其認案件有刑訴法第452 條之情形者，應撤銷原判決，逕
    依通常程序為第一審判決，法院辦理刑事訴訟簡易程序案件
    應行注意事項第14項亦有明文。查本案被告既應為無罪之諭
    知，揆諸前揭說明，自應由本院合議庭逕依通常程序審理後
    ，而為第一審之判決，檢察官或被告如不服本判決，仍得於
    法定上訴期間內，向管轄之第二審法院提起上訴，附此敘明
    。
據上論斷，應依刑事訴訟法第452 條、第455 條之1 第3 項、第
369 條第1 項前段、第2 項、第364 條、第301 條第1 項，判決
如主文。
本案經檢察官甲○○到庭執行職務。
中　　華　　民　　國　　94　　年　　5 　　月　　18　　日
                  刑事第十二庭  審判長法  官  張維君
                                      法　官  劉惠娟
                                      法  官  伍逸康
右正本證明與原本無異。
如不服本判決，應於判決送達後10日內，向本院提出上訴狀。
（須附繕本）
中　　華　　民　　國　　94　　年　　5 　　月　　26　　日
                                      書記官  蘇  豫
